ACORDAO-COMPLETO-2528500

ACÓRDÃO 2537/2022 ATA 14/2022 - PRIMEIRA CÂMARA

VISTOS, relatados e discutidos estes autos de tomada de contas especial em desfavor dos Srs. José Cristiano Martins Nunes e Alberto Yioti Nakata, prefeitos de São Domingos do Capim/PA nas gestões 2009-2012 e 2013-2016, respectivamente, e de J.M. Construções - Eireli, em razão da não consecução dos objetivos pactuados no âmbito do Termo de Compromisso TC/PAC 1098/08;
ACORDAM os ministros do Tribunal de Contas da União, reunidos em sessão da 1ª Câmara, diante das razões expostas pelo relator, em: 
9.1. julgar irregulares as contas dos Srs. José Cristiano Martins Nunes (XXX.777.462-XX) , Alberto Yioti Nakata (XXX.151.162-XX) , prefeitos de São Domingos do Capim/PA nas gestões 20092012 e 2013-2016, respectivamente, e de J.M. Construções - Eireli (10.735.712/000102) , com fundamento nos arts. 1º, inciso I, 16, inciso III, alíneas "b" e "c", e § 2º, da Lei 8.443/1992, c/c os arts. 1º, inciso I, 209, incisos II e III, e § 5º, do Regimento Interno do TCU; 
9.2. condenar os responsáveis indicados no subitem anterior, com fundamento no art. 19, caput, da Lei 8.443/1992, c/c o art. 210 do Regimento Interno do TCU, ao pagamento das importâncias a seguir especificadas, com a fixação do prazo de 15 (quinze) dias, a contar da notificação, para comprovar, perante o Tribunal (art. 23, inciso III, alínea "a", da Lei 8.443/1992, c/c o art. 214, inciso III, alínea "a", do Regimento Interno) , o recolhimento da dívida aos cofres do Tesouro Nacional, atualizada monetariamente e acrescida dos juros de mora, calculados a partir das datas discriminadas até a data do recolhimento, na forma prevista na legislação em vigor:
a) Responsáveis solidários: José Cristiano Martins Nunes (XXX.777.462-XX) e J.M. Construções - Eireli (10.735.712/0001-02) :
	Data de Ocorrência
	Valor Histórico (R$) 

	07/08/2012
	140.662,63

	14/09/2012
	40.000,00

	TOTAL
	180.662,63

b) Responsável individual: José Cristiano Martins Nunes (XXX.777.462-XX) :
	Data de Ocorrência
	Valor Histórico (R$) 

	31/10/2010
	39.231,37

	31/07/2012
	237.500,00

	TOTAL
	276.731,37

c) Responsável individual: Alberto Yioti Nakata (XXX.151.162-XX) :
	Data de Ocorrência
	Valor Histórico (R$) 

	01/01/2013
	17.606,00

	TOTAL 
	17.606,00

9.3. aplicar aos responsáveis abaixo mencionados a multa individual prevista no art. 57 da Lei 8.443/1992, c/c o art. 267 do Regimento Interno, fixando-lhes o prazo de 15 (quinze) dias, a contar da notificação, para que comprove, perante o Tribunal (art. 214, inciso III, alínea "a", do Regimento Interno) , o recolhimento da dívida aos cofres do Tesouro Nacional, atualizada monetariamente desde a data deste acórdão até a do efetivo recolhimento, se for paga após o vencimento, na forma da legislação em vigor:
9.3.1. José Cristiano Martins Nunes, no valor de R$ 45.000,00 (quarenta e cinco mil reais) ;
9.3.2. Alberto Yioti Nakata, no valor de R$ 3.000,00 (três mil reais) ;
9.3.3.  J.M. Construções - Eireli, no valor de R$ 15.000,00 (quinze mil reais) ;
9.4. autorizar, desde logo, nos termos do art. 28, inciso II, da Lei 8.443/1992, a cobrança judicial das dívidas, caso não atendida as notificações;
9.5. autorizar, desde logo, caso solicitado e o processo não tenha sido remetido para cobrança judicial, o pagamento da dívida em até 36 (trinta e seis) parcelas mensais e consecutivas, nos termos do art. 26 da Lei 8.443/1992, c/c o art. 217 do Regimento Interno/TCU, fixando-se o vencimento da primeira parcela em 15 (quinze) dias, a contar do recebimento da notificação, e o das demais a cada mês, devendo incidir sobre cada valor mensal os correspondentes acréscimos legais, na forma prevista na legislação em vigor, sem prejuízo de alertar os responsáveis de que a falta de comprovação do recolhimento de qualquer parcela implicará o vencimento antecipado do saldo devedor;
9.6. dar ciência deste acórdão ao Procurador-Chefe da Procuradoria da República no Estado do Pará, nos termos do § 3º do art. 16 da Lei 8.443/1992, c/c o § 7º do art. 209 do Regimento Interno do TCU, para adoção das medidas que entender cabíveis, bem como à Fundação Nacional de Saúde e aos responsáveis.

Tomada de contas especial instaurada em decorrência da não consecução dos objetivos pactuados em Termo de Compromisso celebrado com a Prefeitura Municipal de São Domingos do Capim/PA, tendo por objeto a execução de Sistema de Abastecimento de Água, no Município.

Primeira Câmara

Município de São Domingos do Capim/PA.

3. Interessados/Responsáveis:
3.1. Responsáveis: Alberto Yoiti Nakata (XXX.151.162-XX); J.M. Construções - Eireli (10.735.712/0001-02); José Cristiano Martins Nunes (XXX.777.462-XX).

13.1. Ministro presente: Vital do Rêgo (Relator).
13.2. Ministros-Substitutos convocados: Augusto Sherman Cavalcanti (na Presidência) e Weder de Oliveira.

VITAL DO RÊGO

Adoto como parte do relatório o pronunciamento da Secretaria de Controle Externo de Tomada de Contas Especial (peça 70) a seguir transcrito, que contou com a anuência do corpo diretivo daquela unidade (peças 71 e 72) :
INTRODUÇÃO
Cuidam os autos de tomada de contas especial instaurada pela Fundação Nacional de Saúde em desfavor de José Cristiano Martins Nunes e Alberto Yioti Nakata, prefeitos de São Domingos do Capim/PA nas gestões 2009-2012 e 2013-2016, respectivamente, e de J.M. Engenharia e Construção Ltda., em razão da não consecução dos objetivos pactuados no âmbito do Termo de Compromisso TC/PAC 1098/08, Siafi 651798 (peça 2, p. 8) , que tinha por objeto a execução de ações para implantação de sistema de abastecimento de água na municipalidade, em conformidade com o plano de trabalho (peça 2, p. 4) .
A presente instrução tem por objetivo concluir a fase instrutória do feito, com o exame da citação dirigida ao responsável Alberto Yioti Nakata (peça 63) , que ocorre em acréscimo às providências processuais lançadas às peças 6, 20, 36 e 63, consistentes na citação e análise das manifestações dos responsáveis José Cristiano Martins Nunes e J.M. Engenharia e Construções Ltda. (peças 6 e 20) , e na diligência e análise das manifestações da Funasa e do Banco do Brasil (peças 36 e 63) , consoante o histórico a seguir detalhado.
HISTÓRICO
Em 09/11/2016, com fundamento na IN/TCU 71/2012, alterada pela IN/TCU 76/2016 e DN/TCU 155/2016, o dirigente da Funasa autorizou a instauração da tomada de contas especial (peça 3, p. 67) . 
O TC/PAC 1098/08 foi firmado no valor de R$ 499.185,26, sendo R$ 475.000,00 à conta do compromissário e R$ 24.185,26 referentes à contrapartida do compromitente. Teve vigência de 31/12/2008 a 01/10/2012 (peça 2, p. 8, 13, 27, 65, 68, 71 e 108) , com prazo para apresentação da prestação de contas em 01/12/2012. Os repasses efetivos da União totalizaram R$ 475.000,00 e foram liberados para o município nos dias 30/09/2010 (R$ 95.000,00) , 30/09/2010 (R$ 142.500,00) e 03/07/2012 (R$ 237.500,00) , conforme peça 2, p. 61, 62 e 115. 
O segundo repasse da compromitente ocorreu em conta diversa, conforme registrado no Parecer Financeiro 126/2014 (peça 2, p. 166) , tendo o mesmo documento, todavia, informado que a quantia foi transferida para a conta de movimentação do ajuste com o rendimento ocorrido no período.
A Funasa realizou visitas ao município em 16/03/2012 e 10/09/2014 (peça 2, p. 102 e 149) , tendo atestado nesta última visita a execução física de apenas 55,77%, correspondente a R$ 278.405,72.
A prestação de contas e complementações enviadas foram analisadas por meio dos documentos constantes na peça 2, p. 166, 186 e 220. 
O fundamento para a instauração da Tomada de Contas Especial, conforme consignado no Relatório do Tomador de Contas (peça 3, p. 79) , foi a constatação da seguinte irregularidade: 
Execução parcial do objeto, com a não apresentação do documento de Posse do Terreno.
Os responsáveis arrolados na fase interna foram devidamente comunicados e, diante da ausência de justificativas suficientes para elidir a irregularidade e da não devolução dos recursos, instaurou-se a tomada de contas especial.
No relatório (peça 3, p. 79) , o tomador de contas concluiu que o prejuízo importaria no valor original de R$ 475.000,00, imputando-se a responsabilidade a José Cristiano Martins Nunes, na condição de prefeito de Domingos do Capim/PA na gestão 2009-2012, e Alberto Yoiti Nakata, na condição de prefeito sucessor (gestão 2013-2016) , em solidariedade com a empresa JM Engenharia e Construções Ltda. pelo pagamento executado a maior recebido pela aludida empresa. 
Em 25/01/2019, a Controladoria-Geral da União emitiu o relatório de auditoria (peça 3, p. 99) , em concordância com o relatório do tomador de contas. O certificado de auditoria e o parecer do dirigente do órgão de controle interno concluíram pela irregularidade das presentes contas (peça 3, p. 103 e 105) .
Em 12/06/2019, o ministro responsável pela área atestou haver tomado conhecimento das conclusões contidas no relatório e certificado de auditoria, bem como do parecer conclusivo do dirigente do órgão de controle interno, manifestando-se pela irregularidade das contas, e determinou o encaminhamento do processo ao Tribunal de Contas da União (peça 3, p. 109) .
A instrução inicial (peça 6, item 28) não identificou a atuação do prefeito Alberto Yioti Nakata no dano apurado nos autos, razão pela qual pugnou pela exclusão da sua responsabilidade no feito.
Uma vez remetidos os autos a este Tribunal para fins de apreciação e julgamento, em sede de instrução preliminar (peça 6) , a análise dos pressupostos de procedibilidade previstos na IN/TCU 71/2012 verificou que não havia óbices preliminares que impedissem o prosseguimento desta tomada de contas especial, uma vez que não se configurou o transcurso de mais de dez anos entre o fato gerador e a primeira notificação válida dos responsáveis pela autoridade administrativa competente. Ademais, o valor atualizado do débito apurado (sem juros) em 1/1/2017 era superior a R$ 100.000,00, na forma estabelecida conforme os arts. 6º, inciso I, e 19 da IN/TCU 71/2012, modificada pela IN/TCU 76/2016.
Após as considerações técnicas acerca da apuração dos fatos, identificação dos responsáveis e quantificação do dano para fins de ressarcimento, a análise preliminar pugnou pela citação dos responsáveis com os seguintes contornos (peça 6, p. 6-7) :
a) realizar a citação dos responsáveis a seguir indicados, com fundamento nos arts. 10, § 1º, 12, incisos I e II, e 16, § 2º, alínea 'b', da Lei nº  8.443/1992, c/c os arts. 202, incisos I e II, e 209, § 5º, do RITCU, para que, no prazo de 15 (quinze) dias, em decorrência da conduta praticada, apresentem alegações de defesa e/ou recolham, aos cofres especificados, a quantia abaixo indicada, atualizada monetariamente a partir da respectiva data até o efetivo recolhimento, abatendo-se na oportunidade as quantias eventualmente ressarcidas, na forma da legislação em vigor, que geraram a irregularidade demonstrada a seguir:
Irregularidade: dano ao erário decorrente da execução apenas parcial do Termo de Compromisso TC/PAC 1098/08 e da não apresentação do termo de comprovação da titularidade da propriedade da área objeto da intervenção.
Dispositivos violados: Constituição Federal, arts. 37, caput, e 70, parágrafo único; Lei nº  8.666/1993, art. 3º; Decreto-Lei nº 200/1967, art. 93; Decreto nº 93.872/1986, art. 66.
Responsável individual: José Cristiano Martins Nunes (CPF XXX.777.462-XX) .
	Data de Ocorrência
	Valor Histórico (R$) 
	Natureza

	31/10/2010
	95.000,00
	Débito

	31/10/2010
	142.500,00
	Débito

	31/07/2012
	62.500,00
	Débito

	31/07/2012
	175.000,00
	Débito

	07/08/2012
	170.092,50
	Crédito

	14/09/2012
	40.000,00
	Crédito

Cofre para recolhimento: Tesouro Nacional.
Conduta: executar apenas parcialmente o objeto do TC/PAC 1098/08 e não apresentar o termo de comprovação da titularidade da propriedade da área objeto da intervenção.
Nexo de causalidade: a execução apenas parcial do objeto do TC/PAC 1098/08 e a não apresentação do termo de comprovação da titularidade da propriedade da área objeto da intervenção resultaram em prejuízo ao erário correspondente ao valor total repassado, tendo em vista a possibilidade de o terreno ser exigido pelo seu proprietário para uso próprio, inviabilizando todo o investimento.
Culpabilidade: não há excludentes de ilicitude, de culpabilidade e de punibilidade. É razoável supor que o responsável tinha consciência da ilicitude de sua conduta. Era exigível conduta diversa da praticada, qual seja, executar o objeto do TC/PAC 1098/08 em conformidade com o plano de trabalho aprovado e apresentar o termo de comprovação da titularidade da propriedade da área objeto da intervenção.
Responsáveis solidários: José Cristiano Martins Nunes (CPF XXX.777.462-XX) e J.M. Engenharia e Construção Ltda. (CNPJ 10.735.712/0001-02) .
	Data de Ocorrência
	Valor Histórico (R$) 
	Natureza

	07/08/2012
	170.092,50
	Débito

	14/09/2012
	40.000,00
	Débito

Responsável 1: José Cristiano Martins Nunes (CPF XXX.777.462-XX) .
Conduta: efetuar pagamentos a maior do que a parte efetivamente executada no âmbito do TC/PAC 1098/08.
Nexo de causalidade: a realização de pagamentos a maior do que a parcela do TC/PAC 1098/08 resultou em prejuízo ao erário.
Culpabilidade: não há excludentes de ilicitude, de culpabilidade e de punibilidade. É razoável supor que o responsável tinha consciência da ilicitude de sua conduta. Era exigível conduta diversa da praticada, qual seja, realizar pagamentos correspondentes à parcela do TC/PAC 1098/08 efetivamente executada.
Responsável 2: J.M. Engenharia e Construção Ltda. (CNPJ 10.735.712/0001-02) .
Conduta: receber pagamentos a maior do que a parte efetivamente executada no âmbito do TC/PAC 1098/08.
Nexo de causalidade: o recebimento de pagamentos a maior do que a parcela do TC/PAC 1098/08 resultou em prejuízo ao erário.
Culpabilidade: não há excludentes de ilicitude, de culpabilidade e de punibilidade. É razoável supor que o representante legal da empresa tinha consciência da ilicitude de sua conduta. Era exigível conduta diversa da praticada, qual seja, receber apenas pagamentos correspondentes à parcela do TC/PAC 1098/08 efetivamente executada.
Em cumprimento ao pronunciamento realizado pela unidade em 31/03/2020 (peça 8) , foi efetuada citação dos responsáveis, nos moldes adiante:
 J. M. Construções - Eireli: 
	Comunicação: Ofício 12663/2020-TCU/Seproc (peça 10) 
Data da Expedição: 10/04/2020
Data da Ciência: 30/04/2020 (peça 13) 
Resposta: peças 18 e 19.
	
 José Cristiano Martins Nunes
	Comunicação: Ofício 12664/2020-TCU/Seproc (peça 11) 
Data da Expedição: 10/04/2020
Rodovia Aug. Montenegro Cond Planetário Marte 200 - bloco 2 apto 302 - Marambaia 66.623-590 - Belém/PA
Data da Ciência: 20/04/2020 (peça 12) 
Fim do prazo para a defesa: 05/05/2020
Observação: Ofício enviado para o endereço do responsável, conforme pesquisa de endereço no sistema da Receita Federal do Brasil (peça 9, data de referência 05/07/2016) .
	
Conforme o expediente à peça 14, as providências inerentes às comunicações processuais foram concluídas. 
Transcorrido o prazo regimental, o responsável José Cristiano Martins Nunes permaneceu silente.
O exame técnico realizado na instrução precedente (peça 20) compreendeu a análise da revelia configurada e da defesa apresentada pela empresa J.M. Construções Eireli, culminando com a proposta de considerar revel o responsável e de rejeitar parcialmente as alegações de defesa da empresa, para fins de julgar irregulares suas contas, condená-los ao pagamento do débito apurado, e aplicar-lhes a multa prevista no art. 57 da Lei 8.443/1992.
O Ministério Público junto ao TCU, em parecer da lavra do Procurador Júlio Marcelo de Oliveira (peça 24) , dissentiu do entendimento da unidade técnica, basicamente por considerar necessária a adoção de outras medidas para sanear os autos, tendo em vista os indícios de que o prefeito sucessor, Alberto Yoiti Nakata, teria realizado despesas no valor de R$ 22.858,68, em 31/10/2016, em favor da empresa RKA Comércio & Serviços Ltda. (CNPJ 08.241.684/001-25) .
Diante disso, o Parquet propôs a realização de diligência à Funasa e ao Banco do Brasil, para obtenção das informações pertinentes e, na sequência, a citação do prefeito Alberto Yoiti Nakata, pelo valor existente, em 01/01/2013, na conta de aplicação financeira vinculada à conta específica do ajuste. Além disso, o aludido órgão ministerial propôs ajuste na composição do débito apurado.
O ministro-relator, Vital do Rêgo, acolheu a preliminar suscitada pelo Ministério Público para a realização das diligências propostas, bem como determinou a posterior realização da citação de Alberto Yoiti Nakata, nos termos propostos pelo Parquet (peça 25) .
Promovidas as comunicações pertinentes, a Funasa e o Banco do Brasil apresentaram as manifestações lançadas às peças 31-33. Constatado o atendimento apenas parcial das diligências, foi proposta a reiteração dos respectivos expedientes (peça 36) , nos seguintes termos:
31. Diante do exposto, submetem-se os autos à consideração superior, propondo:
a) enviar diligência à Funasa para que remeta ao TCU, no prazo de 15 (quinze) dias, a íntegra da prestação de contas do Termo de Compromisso TC/PAC 1.098/2008, apresentada mediante o Ofício 3/2013-EX-PMSDC, de 26/04/2013 (peça 2, p. 126) ;
b) enviar diligência ao Banco do Brasil para que envie, no prazo de 15 (quinze) dias:
b.1) os extratos bancários completos da conta específica do Termo de Compromisso TC/PAC 1.098/2008 (Banco do Brasil, Agência 1341-2, c/c 11.224-0) e da respectiva conta de aplicação financeira, desde a data da sua abertura, até a do seu encerramento, encaminhando também as cópias microfilmadas dos cheques e os comprovantes das transferências referentes aos valores debitados da referida conta, esclarecendo à referida instituição financeira que a conta de aplicação financeira cujas informações estão sendo requisitadas é a destinatária dos recursos da conta vinculada do ajuste (Agência 1341, conta 112240) , como são exemplo as aplicações e os resgates ocorridos nos dias 22/02, 19/04, 20/04, 10/08, 26/08, 09/11/2011, 18/01 e 30/07/2012;
b.2) os extratos bancários completos da conta corrente 12.254-8, agência 1341-2, e da respectiva conta de aplicação financeira, desde a data da sua abertura, até a do seu encerramento, encaminhando também as cópias microfilmadas dos cheques e os comprovantes das transferências referentes aos valores debitados da referida conta, tendo em vista as notícias de que a segunda parcela dos recursos do TC/PAC 1.098/2008 foi creditada na aludida conta corrente.
c) esclarecer à Funasa e ao Banco do Brasil sobre a possibilidade de aplicação da sanção prevista no art. 58, inciso IV, da Lei 8.443/1992, em caso de não atendimento, no prazo fixado, sem causa justificada, à diligência do relator ou à decisão do Tribunal.
Em resposta à reiteração das diligências iniciais, a Funasa e o Banco do Brasil acostaram novos documentos aos autos, que foram analisados no âmbito da instrução lançada à peça 63 e, em suma, ratificaram os indícios de que o prefeito sucessor, Alberto Yoiti Nakata, não só deixou de providenciar no tempo e modo devidos a devolução do saldo dos recursos transferidos por meio do TC/PAC 1098/08 ao Tesouro Nacional, como fez uso indevido desses recursos, dando ensejo à proposta da citação do responsável na presente relação processual. 
Na oportunidade, além da abordagem de alguns aspectos processuais, também foram tecidas considerações sobre os valores devidos pela empresa contratada, nestes termos:
EXAME TÉCNICO
24. O exame técnico realizado na presente fase tem por objetivo avaliar a responsabilidade do prefeito sucessor Alberto Yoiti Nakata pela utilização de recursos do TC/PAC 1.098/2008, com vistas a fundamentar a citação do responsável. 
Da manifestação do Banco do Brasil e da correspondente análise
25. O Banco do Brasil encaminhou a documentação acostada às peças 54-61, que é composta pelos seguintes documentos: i) nota informativa da instituição financeira, que apresenta os documentos disponibilizados e faz alusão à incidência da Lei Complementar 105/2001 às informações disponibilizadas a esta Corte de Contas (peça 54) ; ii) cópia do cheque 850003 (peça 55) ; iii) cópia do cheque 850001 (peça 56) ; extrato da conta 11224-0, agência 1341-2 (peça 57) ; extrato da conta 12254-8, agência 1341-2 (peça 58) ; extrato de aplicação da conta 11224-0, agência 1341-2 (peça 59) ; extrato de aplicação da conta 12254-8, agência 1341-2 (peça 60) ; comprovante de transferência online (peça 61) .
26. Inicialmente, sobre o sigilo aventado pelo Banco do Brasil em referência à Lei Complementar 105/2001, é oportuno mencionar que as informações disponibilizadas ao TCU pela instituição financeira envolvem apenas recursos públicos. Sob essa ótica, a jurisprudência sedimentada por esta Corte de Contas é no sentido de que tais informações, dada a sua natureza pública, isto é, que não se relacionam à intimidade ou à vida privada de qualquer pessoa, não estão abrangidas pelo sigilo de que trata o normativo em comento (Acórdão 535/2018-TCU-Plenário, Min.-Sub. Augusto Sherman; Acórdão 4832/2018-TCU-Segunda Câmara, Min.-Sub. André de Carvalho; Acórdão 915/2017-TCU-Plenário, Min. Benjamin Zymler; Acórdão 131/2014-TCU-Plenário, Min.-Sub. Augusto Sherman; e Acórdão 877/2007-TCU-Plenário, Min. Valmir Campelo) .
27. No que toca à situação do prefeito sucessor, as informações encaminhadas confirmam que os recursos utilizados no pagamento realizado à empresa RKA Comércio & Serviços Ltda., em 31/10/2016, no valor de R$ 22.858,68, correspondem ao saldo da conta de aplicação financeira do ajuste (11224-0) naquela data (peça 59, p. 68) . Importa salientar que a despesa realizada pelo responsável ocorreu quatro anos após o termo final da vigência do ajuste, ocorrida em 01/10/2012, não guardando, portanto, qualquer relação com os objetivos pretendidos pela avença. Por fim, nesse mesmo documento também é possível verificar que o montante depositado na aludida aplicação financeira em 31/12/2012 era de R$ 17.606,00 (peça 59, p. 24) . 
28. Os elementos em tela ratificam a notícia de que o prefeito sucessor Alberto Yoiti Nakata não providenciou no tempo e modo devidos a devolução ao Tesouro Nacional do saldo dos recursos transferidos ao Município de São Domingos do Capim/PA por meio do TC/PAC 1.098/08, mesmo tendo sido notificado para tanto em 07/11/2014 (peça 2, p. 187) , violando, assim, a cláusula terceira, alínea 'e', do instrumento do ajuste (peça 2, p. 9) .
Da manifestação da Funasa e da correspondente análise
29. A Funasa encaminhou a documentação lançada à peça 43, composta por: i) boletins de medição; ii) prestação de contas final; iii) notas fiscais emitidos pela J.M. Engenharia e Construções Ltda.; iv) informações bancárias parciais alusivas à conta vinculada 11224-0 e correspondente conta investimento.
30. As informações enviadas pela Funasa, embora restritas, visto não contemplarem todo o período do ajuste, reiteram as apresentadas pelo Banco do Brasil, especialmente quanto ao valor depositado na conta investimento do ajuste (11224-0) em 31/12/2012, que era de exatos R$ 17.606,00 (peça 43, p. 72) .
31. Também nesse caso sobressai de forma cristalina a conclusão de que o prefeito Alberto Yoiti Nakata praticou ato irregular, em virtude que será proposta a citação do responsável, para que se manifeste sobre a não devolução ao Tesouro Nacional, no tempo e modo devidos, do saldo dos recursos transferidos ao Município de São Domingos do Capim/PA por meio do TC/PAC 1.098/08, mesmo tendo sido notificado para tanto em 07/11/2014 (peça 2, p. 187) .
Do diferimento das demais medidas processuais
32. Como visto, foram concluídas as providências processuais relacionadas aos demais responsáveis arrolados nos autos, isto é, prefeito José Cristiano Martins Nunes e J.M. Construções - Eireli. Com efeito, os responsáveis foram devidamente citados e não lograram êxito em afastar as irregularidades que lhes foram imputadas, conforme análise realizada na instrução à peça 20, mediante a qual foi apresentada proposta para o julgamento das respectivas contas, com a imputação do débito apurado e aplicação da multa.
33. Entretanto, meramente por questão de organização processual, opta-se por diferir medida de mesmo teor na presente fase, até que esteja vencido o prazo de manifestação do prefeito Alberto Yoiti Nakata.
Das demais providências propostas pelo MPTCU
34. Não obstante, entende-se oportuno registrar, em linha com o parecer do Ministério Público junto ao Tribunal (peça 24) , que, por ocasião do julgamento do feito, deverá ser considerado em favor do responsável José Cristiano Martins Nunes, na composição do débito que lhe foi atribuído, o saldo dos recursos deixado na conta específica do ajuste em 31/12/2012, no valor de R$ 17.606,00.
35. Ainda em relação ao responsável, não é demais esclarecer que, para evitar prejuízos à defesa, serão mantidos os últimos dias dos meses de cada repasse como data de atualização da dívida, a despeito de as novas informações lançarem luzes sobre os dias exatos dos créditos na conta vinculada (04/10/2010 e 06/07/2012, peças 23 e 60) . Tal medida, a propósito, mantém congruência com o teor do ofício citatório enviado ao responsável (peça 11) .
36. Também oportuno mencionar a pontual divergência no tocante ao valor do débito apontado pelo Ministério Público em relação à J.M. Construções - Eireli, calculado com base nestes parâmetros:
	A. Valor contratado (Contrato 67/2010) 
	R$ 497.850,00

	B. Percentual de execução das obras
 (= R$ 291.711,76 / R$ 499.185,26) 
	58%

	C. Valor executado (B * A) 
	R$ 288.753,00

	D. Valor pago
	R$ 476.300,00

	E. Valor do pagamento a maior (D - C) 
	R$ 187.547,00

	F. Contrapartida paga
	R$ 12.092,63

	G. Dano ao erário federal (E - F) 
	R$ 175.454,37

37. Entende-se que a glosa da contrapartida em termos nominais acarreta uma distorção no valor apurado do débito, por deixar de considerar as reais proporções dos recursos alocados ao investimento por cada uma das partes do ajuste. Ademais, de acordo com as informações constantes do parecer elaborado com base na visita de 10/09/2014, o total de serviços efetivamente executados alcança o montante de R$ 278.405,72 (peça 2, p. 151) , conforme detalhamento a seguir:
			Valor (R$) 

	Item
	Serviço
	Executado
	Não executado

	1.1
	Serviços preliminares
	5.824,32
	3.440,80

	1.2
	Poço tubular 120mm - P1
	59.477,71
	 -

	1.3
	Poço tubular 120mm - P2
	59.477,71
	 -

	1.4
	Sistema elevatório 01 (bomba submersa) 
	14.721,10
	 -

	1.5
	Sistema elevatório 02 (bomba submersa) 
	14.721,10
	 -

	1.6
	Adutoras de água bruta e interligação na ETA
	 - 
	8.929,34

	1.7
	Estação de tratamento (desferrização) 
	-
	66.786,14

	1.8
	Reservatório apoiado 150m3/EEAT
	124.183,78
	128.317,22

	1.9
	Ligações domiciliares
	-
	13.306,04

		Total
	278.405,72
	220.779,54

				499.185,26

38. Considerando, assim, o valor efetivamente pago à contratada, o total executado e o percentual dos recursos aplicados por cada parte, União e Município, tem-se que a dívida da empresa com os cofres públicos federais alcança o valor de R$ 191.957,45, conforme detalhado a seguir:
	A - valor pago à contratada
	R$ 476.300,00

	B - serviços executados
	R$ 278.405,72

	C - recursos federais utilizados
	R$ 475.000,00

	D - recursos municipais utilizados
	R$ 12.092,63

	E - percentual da União (C / (C + D) ) 
	0,97%

	F - dívida  (A - B) * E
	R$ 191.957,45

39. A alteração do valor da dívida da J. M. Construções - Eireli. nesta fase não provoca prejuízos à empresa, uma vez que reduzido o valor originalmente apontado como dano. Diante disso, não se faz necessário renovar a citação da aludida sociedade empresária nesta oportunidade.
Em virtude das conclusões alcançadas na instrução precedente (peça 63) , foi proposta a citação de Alberto Yioti Nakata, em face da "não devolução ao Tesouro Nacional do saldo dos recursos transferidos ao Município de São Domingos do Capim/PA por meio do TC/PAC 1.098/08 e utilização dos recursos correspondentes para a realização de pagamentos irregulares em favor da RKA Comércio & Serviços Ltda."
Em cumprimento ao pronunciamento realizado pela unidade em 22/07/2021 (peça 65) , foi efetuada citação do responsável, nos moldes adiante apresentados:
	Comunicação: Ofício 40307/2021-TCU/Seproc (peça 67) 
Data da Expedição: 06/09/2021
Data da Ciência: 22/09/2021 (peça 68) 
Fim do prazo para resposta: 07/10/2021
	
Conforme Despacho de Conclusão das Comunicações Processuais (peça 69) , as providências inerentes às comunicações processuais foram concluídas.
Transcorrido o prazo regimental, o responsável Alberto Yioti Nakata permaneceu silente. 
EXAME TÉCNICO
O exame técnico ora proposto compreende a análise da revelia configurada, tomando como base as irregularidades atribuídas ao responsáveis no âmbito da instrução precedente, em cotejo com os elementos comprobatórios constantes dos autos e os argumentos que possam ser aproveitados em favor do responsável em manifestações colhidas na fase interna desta Tomada de Contas Especial, acaso existentes.
Da validade das notificações
Preliminarmente, cumpre tecer breves considerações sobre a forma como são realizadas as comunicações processuais no TCU. A esse respeito, destacam-se o art. 179, do Regimento Interno do TCU (Resolução 155, de 04/12/2002) e o art. 4º, inciso III, § 1º, da Resolução TCU 170, de 30/06/2004, in verbis:
Art. 179. A citação, a audiência ou a notificação, bem como a comunicação de diligência, farse-ão:
I - mediante ciência da parte, efetivada por servidor designado, por meio eletrônico, fac-símile, telegrama ou qualquer outra forma, desde que fique confirmada inequivocamente a entrega da comunicação ao destinatário;
II - mediante carta registrada, com aviso de recebimento que comprove a entrega no endereço do destinatário;
III - por edital publicado no Diário Oficial da União, quando o seu destinatário não for localizado
 (...) Art. 3º As comunicações serão dirigidas ao responsável, ou ao interessado, ou ao dirigente de órgão ou entidade, ou ao representante legal ou ao procurador constituído nos autos, com poderes expressos no mandato para esse fim, por meio de:
I - correio eletrônico, fac-símile ou telegrama;
II - servidor designado;
III - carta registrada, com aviso de recebimento;
IV - edital publicado no Diário Oficial da União, quando o seu destinatário não for localizado, nas hipóteses em que seja necessário o exercício de defesa.
Art. 4º. Consideram-se entregues as comunicações:
I - efetivadas conforme disposto nos incisos I e II do artigo anterior, mediante confirmação da ciência do destinatário;
II - realizadas na forma prevista no inciso III do artigo anterior, com o retorno do aviso de recebimento, entregue comprovadamente no endereço do destinatário;
III - na data de publicação do edital no Diário Oficial da União, quando realizadas na forma prevista no inciso IV do artigo anterior.
§ 1º O endereço do destinatário deverá ser previamente confirmado mediante consulta aos sistemas disponíveis ao Tribunal ou a outros meios de informação, a qual deverá ser juntada ao respectivo processo.
Bem se vê, portanto, que a validade da citação via postal não depende de que o aviso de recebimento seja assinado pelo próprio destinatário da comunicação, o que dispensa, no caso em tela, a entrega do AR em "mãos próprias". A exigência da norma é no sentido de o Tribunal verificar se a correspondência foi entregue no endereço correto, residindo aqui a necessidade de certeza inequívoca. 
Não é outra a orientação da jurisprudência do TCU, conforme se verifica dos julgados a seguir transcritos:
São válidas as comunicações processuais entregues, mediante carta registrada, no endereço correto do responsável, não havendo necessidade de que o recebimento seja feito por ele próprio (Acórdão 3648/2013-TCU-Segunda Câmara, Relator Min. José Jorge) ;
É prescindível a entrega pessoal das comunicações pelo TCU, razão pela qual não há necessidade de que o aviso de recebimento seja assinado pelo próprio destinatário. Entregandose a correspondência no endereço correto do destinatário, presume-se o recebimento da citação. (Acórdão 1019/2008-TCU-Plenário, Min. Benjamin Zymler) ;
As comunicações do TCU, inclusive as citações, deverão ser realizadas mediante Aviso de Recebimento - AR, via Empresa Brasileira de Correios e Telégrafos, bastando para sua validade que se demonstre que a correspondência foi entregue no endereço correto. (Acórdão 1526/2007-TCU-Plenário, Min. Aroldo Cedraz) .
A validade do critério de comunicação processual do TCU foi referendada pelo Supremo Tribunal Federal, nos termos do julgamento do MS-AgR 25.816/DF, por meio do qual se afirmou a desnecessidade da ciência pessoal do interessado, entendendo-se suficiente a comprovação da entrega do "AR" no endereço do destinatário:
Ementa: agravo regimental. Mandado de segurança. Desnecessidade de intimação pessoal das decisões do tribunal de contas da união. art. 179 do regimento interno do TCU. Intimação do ato impugnado por carta registrada, iniciado o prazo do art. 18 da Lei 1.533/1951 da data constante do aviso de recebimento. Decadência reconhecida. Agravo improvido.
O envio de carta registrada com aviso de recebimento está expressamente enumerado entre os meios de comunicação de que dispõe o Tribunal de Contas da União para proceder às suas intimações.
O inciso II do art. 179 do Regimento Interno do TCU é claro ao exigir apenas a comprovação da entrega no endereço do destinatário, bastando o aviso de recebimento simples. 
Da revelia do responsável Alberto Yioti Nakata
No caso vertente, a citação do responsável se deu em endereço proveniente de pesquisa de endereço realizada pelo TCU na base de dados da Receita Federal custodiada pelo TCU (peça 66) , sendo que a entrega do ofício citatório nesse endereço restou comprovada (peça 68) , restando desnecessárias, portanto, a adoção de outras medidas pelo Tribunal, visto que o recebimento das notificações no endereço oficial torna válida a medida processual adotada por esta Corte de Contas.
Superada a análise acerca da validade das notificações, transcorrido o prazo regimental fixado e mantendo-se inerte o aludido responsável, impõe-se que seja considerado revel, dando-se prosseguimento ao processo, com fulcro no art. 12, § 3º, da Lei 8.443/1992.
Nos processos do TCU, a revelia não leva à presunção de que seriam verdadeiras todas as imputações levantadas contra os responsáveis, diferentemente do que ocorre no processo civil, em que a revelia do réu opera a presunção da verdade dos fatos narrados pelo autor (Acórdão 1009/2018-TCU-Plenário, Min. Bruno Dantas; 2.369/2013-Plenário, Min. Benjamin Zymler e 2.449/2013-Plenário, Min. Benjamin Zymler) . Dessa forma, a avaliação da responsabilidade do agente não pode prescindir da prova existente no processo ou para ele carreada. 
Como visto, o responsável foi citado em virtude da não devolução ao Tesouro Nacional do saldo dos recursos transferidos ao Município de São Domingos do Capim/PA por meio do TC/PAC 1.098/08 e utilização dos recursos correspondentes para a realização de pagamentos irregulares em favor da RKA Comércio & Serviços Ltda. (peça 63) .
A esse respeito, demonstrou-se na instrução precedente (peça 63) que as informações encaminhadas em resposta às diligências realizadas pelo TCU confirmaram que os recursos utilizados no pagamento realizado à empresa RKA Comércio & Serviços Ltda., em 31/10/2016, portanto durante o mandato do responsável, no valor de R$ 22.858,68, correspondem ao saldo da conta de aplicação financeira do ajuste (11224-0) naquela data (peça 59, p. 68) . 
Salientou-se, ainda, que tal despesa foi realizada quatro anos após o termo final da vigência do ajuste, ocorrido em 01/10/2012, não guardando, portanto, qualquer relação com os objetivos pretendidos pela avença. Por fim, verificou-se que o montante depositado na aludida aplicação financeira em 31/12/2012 era de R$ 17.606,00 (peça 59, p. 24) . 
A não devolução ao Tesouro Nacional do saldo dos recursos transferidos ao Município de São Domingos do Capim/PA por meio do TC/PAC 1.098/08, bem como o uso indevido dos valores correspondentes, importaram em dano ao erário equivalente ao montante dos valores não devolvidos.
Ao deixar de se manifestar, o responsável deixou de produzir prova da regular aplicação dos recursos sob sua responsabilidade, em afronta às normas que impõem aos gestores públicos a obrigação legal de, sempre que demandados pelos órgãos de controle, apresentar os documentos que demonstrem a correta utilização das verbas públicas, a exemplo do contido no art. 93 do Decreto-Lei 200/1967: "Quem quer que utilize dinheiros públicos terá de justificar seu bom e regular emprego na conformidade das leis, regulamentos e normas emanadas das autoridades administrativas competentes." 
Mesmo as alegações de defesa não sendo apresentadas, considerando o princípio da verdade real que rege esta Corte, procurou-se buscar, em manifestações do responsável na fase interna desta Tomada de Contas Especial, se havia algum argumento que pudesse ser aproveitado a seu favor. 
No entanto, o responsável não se manifestou na fase interna (peça 3, p. 83, item 13) , não havendo, assim, nenhum argumento que possa vir a ser analisado e posteriormente servir para afastar as irregularidades apontadas. 
Em se tratando de processo em que a parte interessada não se manifestou acerca das irregularidades imputadas, não há elementos para que se possa efetivamente aferir e reconhecer a ocorrência de boa-fé na conduta do responsável, podendo este Tribunal, desde logo, proferir o julgamento de mérito pela irregularidade das contas, conforme os termos dos §§ 2º e 6º do art. 202 do Regimento Interno do TCU (Acórdão 2064/2011-TCU-Primeira Câmara, Min. Ubiratan Aguiar; 6.182/2011-1ª Câmara, Min. Weber de Oliveira; 4.072/2010-1ª Câmara, Min. Valmir Campelo; 1.189/2009-1ª Câmara, Min. Marcos Bemquerer; e 731/2008-Plenário, Min. Aroldo Cedraz) .
Dessa forma, o responsável Alberto Yioti Nakata deve ser considerado revel, nos termos do art. 12, § 3º, da Lei 8.443/1992, devendo as contas serem julgadas irregulares, condenando-o ao débito apurado.
Da composição do débito em face do Acórdão 9284/2021-TCU-Segunda Câmara
Inicialmente é necessário lembrar que a dívida apurada da empresa perfaz o valor de R$ 191.957,45, conforme detalhado na instrução precedente (peça 36) .
Também é oportuno lembrar do registro realizado na instrução precedente, no sentido de que, por ocasião do julgamento do feito, seja considerado em favor do responsável José Cristiano Martins Nunes, na composição do débito que lhe foi atribuído, o saldo dos recursos deixado na conta específica do ajuste em 31/12/2012, no valor de R$ 17.606,00.
O valor em questão, todavia, será reduzido da dívida do dia 31/07/2012, originalmente lançada no valor de R$ 45.542,55, para que a sistemática de composição do débito no caso vertente esteja em consonância com o Acórdão 9284/2021-TCU-Plenário, não sendo demais pontuar que o ajuste em tela não importa prejuízo para a defesa, motivo pelo qual é dispensada nova citação.
Embasado por esse mesmo espírito, foram mantidos os últimos dias dos meses de cada repasse como data de atualização da dívida do responsável, a despeito de as novas informações trazidas aos autos lançarem luzes sobre os dias exatos dos créditos na conta vinculada (04/10/2010 e 06/07/2012, peças 23 e 60) . Tal medida, a propósito, mantém congruência com o teor do ofício citatório enviado ao responsável (peça 11) .
Tendo essas considerações em mente, bem assim a orientação constante do recente Acórdão 9284/2021-TCU-Segunda Câmara, da lavra do Min.-Sub. Marcos Bemquerer, para que as unidades técnicas desta Corte de Contas observem a sistemática de composição do débito informada no referido decisum, para que estejam em consonância com o Enunciado no verbete da Súmula 128 do TCU, a composição do débito apurado nos autos deve apresentar os seguintes contornos:
Responsável individual: José Cristiano Martins Nunes (CPF XXX.777.462-XX) :
	Data de Ocorrência
	Valor Histórico (R$) 

	31/10/2010
	95.000,00

	31/10/2010
	142.500,00

	31/07/2012
	27.936,55

Responsáveis solidários: José Cristiano Martins Nunes (CPF XXX.777.462-XX) e J.M. Engenharia e Construção Ltda. (CNPJ 10.735.712/0001-02) :
	Data de Ocorrência
	Valor Histórico (R$) 

	07/08/2012
	151.957,45

	14/09/2012
	40.000,00

Responsável individual: Alberto Yioti Nakata (CPF XXX.151.162-XX) :
	Data de Ocorrência
	Valor Histórico (R$) 

	01/01/2013
	17.606,00

Prescrição da Pretensão Punitiva
Vale ressaltar que a pretensão punitiva do TCU, conforme Acórdão 1441/2016-TCU-Plenário, Relator Min. Benjamin Zymler, que uniformizou a jurisprudência acerca dessa questão, subordina-se ao prazo geral de prescrição indicado no art. 205 do Código Civil, que é de dez anos, contado da data de ocorrência da irregularidade sancionada, nos termos do art. 189 do Código Civil, sendo este prazo interrompido pelo ato que ordenar a citação, a audiência ou a oitiva dos responsáveis.
No caso em exame, não ocorreu a prescrição da pretensão punitiva do TCU, uma vez que não se observou o transcurso de tempo superior a 10 anos entre a irregularidade sancionada, ocorrida em 01/12/2012, no caso do prefeito José Cristiano Martins Nunes, enquanto termo final para a apresentação da prestação de contas; em 14/09/2012, no caso da empresa J.M. Construções Eireli, enquanto data do último pagamento recebido; e em 31/12/2016, no caso do prefeito Alberto Yioti Nakata, enquanto termo final do seu mandato eletivo, e o ato de ordenação da citação dos dois primeiros responsáveis, ocorrido em 31/03/2020 (peça 8) , e em 22/07/2021 (peça 65) , no caso deste último.
CONCLUSÃO
Em face da análise promovida na seção "Exame Técnico", verifica-se que os responsáveis chamados aos autos não lograram afastar as irregularidades que deram ensejo às suas citações, devendo ter rejeitadas as suas alegações de defesa.
Verifica-se também que não houve a prescrição da pretensão punitiva em relação a nenhum dos responsáveis arrolados nesta TCE, conforme análise já realizada.
Tendo em vista que não constam dos autos elementos que permitam reconhecer a boa-fé dos responsáveis, sugere-se que as suas contas sejam julgadas irregulares, nos termos do art. 202, § 6º, do Regimento Interno do TCU, com a imputação do débito atualizado monetariamente e acrescido de juros de mora, nos termos do art. 202, § 1º do Regimento Interno do TCU, descontado o valor eventualmente recolhido.
Registra-se ainda que, em se tratando de recursos do Programa de Aceleração do Crescimento - PAC, o cofre credor da dívida é o Tesouro Nacional, nos termos do art. 6º, § 2º, da Lei nº  11.578/2007, que dispõe sobre a transferência obrigatória de recursos financeiros para a execução pelos Estados, Distrito Federal e Municípios de ações do Programa de Aceleração do Crescimento - PAC.
PROPOSTA DE ENCAMINHAMENTO
Diante do exposto, submetemos os autos à consideração superior, propondo ao Tribunal:
considerar revéis os responsáveis José Cristiano Martins Nunes (CPF XXX.777.462-XX) e Alberto Yioti Nakata (CPF XXX.151.162-XX) , para todos os efeitos, dando-se prosseguimento ao processo, com fulcro no art. 12, § 3º, da Lei 8.443/1992; 
rejeitar parcialmente as alegações de defesa apresentadas pela empresa J.M. Engenharia e Construção Ltda. (CNPJ 10.735.712/0001-02) ;
julgar irregulares as contas de José Cristiano Martins Nunes (CPF XXX.777.462-XX) , Alberto Yioti Nakata (CPF XXX.151.162-XX) e da empresa J.M. Engenharia e Construção Ltda. (CNPJ 10.735.712/0001-02) , nos termos dos arts. 1º, inciso I, 16, inciso III, alíneas "b" e "c", e § 2º, da Lei 8.443/1992, c/c os arts. 19 e 23, inciso III, da mesma Lei, condenando-os nos regimes a seguir indicados ao pagamento das importâncias a seguir especificadas, atualizadas monetariamente e acrescidas dos juros de mora, calculadas a partir das datas discriminadas até a data da efetiva quitação do débito, fixando-lhes o prazo de 15 (quinze) dias, para que comprovem, perante o Tribunal, o recolhimento da referida quantia aos cofres do Tesouro Nacional, nos termos do art. 23, inciso III, alínea "a", da citada lei, c/c o art. 214, inciso III, alínea "a", do Regimento Interno do TCU:
Responsável individual: José Cristiano Martins Nunes (CPF XXX.777.462-XX) :
	Data de Ocorrência
	Valor Histórico (R$) 

	31/10/2010
	95.000,00

	31/10/2010
	142.500,00

	31/07/2012
	27.936,55

Responsáveis solidários: José Cristiano Martins Nunes (CPF XXX.777.462-XX) e J.M. Engenharia e Construção Ltda. (CNPJ 10.735.712/0001-02) :
	Data de Ocorrência
	Valor Histórico (R$) 

	07/08/2012
	151.957,45

	14/09/2012
	40.000,00

Responsável individual: Alberto Yioti Nakata (CPF XXX.151.162-XX) :
	Data de Ocorrência
	Valor Histórico (R$) 

	01/01/2013
	17.606,00

aplicar aos responsáveis José Cristiano Martins Nunes (CPF XXX.777.462-XX) ; Alberto Yioti Nakata (CPF XXX.151.162-XX) ; J.M. Construções - Eireli. (CNPJ 10.735.712/0001-02) , individualmente, a multa prevista no art. 57 da Lei 8.443/1992 c/c o art. 267 do Regimento Interno do TCU, fixando-lhes o prazo de 15 (quinze) dias, a contar da notificação, para que comprovem, perante o Tribunal (art. 214, III, alínea "a", do Regimento Interno do TCU) , o recolhimento da dívida aos cofres do Tesouro Nacional, atualizada monetariamente desde a data do acórdão que vier a ser proferido por este Tribunal até a data do efetivo recolhimento, se paga após o vencimento, na forma da legislação em vigor;
autorizar, desde logo, a cobrança judicial das dívidas, caso não atendidas as notificações, na forma do disposto no art. 28, inciso II, da Lei 8.443/1992;
autorizar também, desde logo, se requerido, com fundamento no art. 26, da Lei 8.443, de 1992, c/c o art. 217, §§ 1º e 2º do Regimento Interno do TCU, o parcelamento da (s) dívida (s) em até 36 parcelas, incidindo, sobre cada parcela, corrigida monetariamente, os correspondentes acréscimos legais, fixando-lhes o prazo de 15 (quinze) dias, a contar do recebimento da notificação, para comprovarem, perante o Tribunal, o recolhimento da primeira parcela, e de 30 (trinta) dias, a contar da parcela anterior, para comprovarem os recolhimentos das demais parcelas, devendo incidir, sobre cada valor mensal, atualizado monetariamente, os juros de mora devidos, no caso do débito, na forma prevista na legislação em vigor, alertando os responsáveis de que a falta de comprovação do recolhimento de qualquer parcela importará o vencimento antecipado do saldo devedor, nos termos do § 2º do art. 217 do Regimento Interno deste Tribunal; 
enviar cópia do Acórdão a ser prolatado à Procuradoria da República no Estado do Pará, nos termos do § 3º do art. 16 da Lei 8.443/1992, c/c o § 7º do art. 209 do Regimento Interno do TCU, para adoção das medidas cabíveis;
enviar cópia do Acórdão que vier a ser proferido à Fundação Nacional de Saúde e aos responsáveis, para ciência;
informar à Procuradoria da República no Estado do Pará, à Fundação Nacional de Saúde e aos responsáveis que a presente deliberação, acompanhada do Relatório e do Voto que a fundamenta, está disponível para a consulta no endereço www.tcu.gov.br/acordaos, além de esclarecer que, caso requerido, o TCU poderá fornecer sem custos as correspondentes cópias, de forma impressa; e
informar à Procuradoria da República no Estado do Pará que, nos termos do parágrafo único do art. 62 da Resolução TCU 259/2014, os procuradores e membros do Ministério Público credenciados nesta Corte podem acessar os presentes autos de forma eletrônica e automática, ressalvados apenas os casos de eventuais peças classificadas como sigilosas, as quais requerem solicitação formal.
2. 	O Ministério Público junto ao TCU anuiu à proposta de encaminhamento sugerida pela unidade técnica,  sugerindo, contudo, adequações no montante apurado do débito correspondente, conforme manifestação a seguir transcrita (peça 73) :
O Ministério Público de Contas manifesta-se, no essencial, de acordo com a proposta de encaminhamento formulada pela SecexTCE (peças 70 a 72) , mas com alguns ajustes referentes à composição dos débitos.
Consoante já exposto no parecer à peça 24, merecem ser parcialmente acolhidas as alegações de defesa apresentadas por J.M. Construções - Eireli, com vistas a excluir do seu débito o valor referente à execução das ligações domiciliares (orçado em R$ 13.306,04) .
No referido parecer, o MP de Contas havia calculado o dano ao erário federal, de responsabilidade da empresa contratada, em R$ 175.454,37, conforme quadro a seguir:
	A. Valor contratado (Contrato 67/2010) 
	R$ 497.850,00

	B. Percentual de execução das obras
 (= R$ 291.711,76 / R$ 499.185,26) 
	58%

	C. Valor executado (B * A) 
	R$ 288.753,00

	D. Valor pago
	R$ 476.300,00

	E. Valor do pagamento a maior (D - C) 
	R$ 187.547,00

	F. Contrapartida paga
	R$ 12.092,63

	G. Dano ao erário federal (E - F) 
	R$ 175.454,37

Deve-se esclarecer que o valor de R$ 499.185,26 é o descrito no plano de trabalho do TC/PAC 1.773/2008 (peça 2, pp. 4/6) , todavia, o valor efetivamente contratado pelo Município de São Domingos do Capim/PA foi de R$ 497.850,00 (peça 2, p. 167) . Sendo assim, o montante de R$ 291.711,76, que inclui os serviços medidos na vistoria in loco de 10/9/2014 (R$ 278.405,72) (peça 2, pp. 149/53) mais os serviços previstos para as ligações domiciliares (R$ 13.306,04) , refere-se a valores orçados, e não a valores contratados. Portanto, o MP de Contas, para calcular o valor que a contratada efetivamente fazia jus pelos serviços prestados (definido como "Valor executado", na tabela acima) , de acordo com o preço avençado, aplicou o percentual de execução das obras (aproximadamente 58%) sobre o valor total do contrato de empreitada (R$ 497.850,00) , chegando, assim, ao montante de R$ 288.753,00.
Já o Auditor da SecexTCE calculou em R$ 278.404,72 o valor dos serviços executados, desconsiderando, pois, tanto o valor do serviço de ligações domiciliares, quanto os valores efetivamente contratados, que são diversos dos valores orçados. O dano ao erário federal calculado pelo Auditor foi de R$ 191.957,45, assim detalhado (peça 70, p. 7) :
	A - valor pago à contratada
	R$ 476.300,00

	B - serviços executados
	R$ 278.405,72

	C - recursos federais utilizados
	R$ 475.000,00

	D - recursos municipais utilizados
	R$ 12.092,63

	E - percentual da União (C / (C + D) ) 
	0,97%

	F - dívida  (A - B) * E
	R$ 191.957,45

Ao ver do MP de Contas, embora seja correto calcular o dano ao erário federal com base na proporção de recursos federais sobre o valor dos serviços não executados, o cálculo mais adequado do débito a ser imputado pelo TCU à empresa contratada, em solidariedade com o gestor, resulta na quantia de R$ 180.662,63, como demonstrado no quadro a seguir:
	A. Valor contratado (Contrato 67/2010) 
	R$ 497.850,00

	B. Percentual de execução das obras
 (= R$ 291.711,76 / R$ 499.185,26) 
	58,4375%

	C. Valor executado (B * A) 
	R$ 290.931,09

	D. Valor pago
	R$ 476.300,00

	E. Valor do pagamento a maior (D - C) 
	R$ 185.368,91

	F. Valor da contrapartida paga
	R$ 12.092,63

	G. Valor federal pago
	R$ 464.207,37

	H. Proporção de recursos federais nos pagamentos realizados (G/D) 
	97,4611%

	I. Dano ao erário federal (H*E) 
	R$ 180.662,63

	J. Dano ao erário municipal (E-I) 
	R$ 4.706,27

Já o débito total (responsabilidade solidária + responsabilidade individual) a ser imputado a José Cristiano Martins Nunes, ex-prefeito municipal na gestão 2009/2012, deve corresponder à integralidade dos recursos federais repassados ao município (R$ 475.000,00) , descontado o saldo de recursos deixado na conta específica ao fim do seu mandato (R$ 17.606,00) (peça 59, p. 24) , o que resulta na quantia de R$ 457.394,00.
Como salientado no parecer à peça 24, a glosa integral das despesas efetuadas pelo ex-prefeito decorre da inexecução parcial das obras, aliada à não comprovação da posse/titularidade do terreno em que foram construídos os reservatórios de água.
Já o valor de R$ 17.606,00 (data de referência 1/1/2013) , que se refere ao saldo do convênio não devolvido pelo prefeito sucessor, Alberto Yioti Nakata (gestão 2013/2016) , deve ser objeto de condenação individual desse responsável, que permaneceu revel (peça 69) , como proposto pela unidade técnica.
Diante do exposto, o MP de Contas propõe que a composição dos débitos seja a seguinte:
a)	Responsáveis solidários: José Cristiano Martins Nunes (CPF XXX.777.462-XX) e J.M. Construções - Eireli (CNPJ 10.735.712/0001-02) :
	Data de Ocorrência
	Valor Histórico (R$) 

	07/08/2012
	140.662,63

	14/09/2012
	40.000,00

	TOTAL
	180.662,63

b)	Responsável individual: José Cristiano Martins Nunes (CPF XXX.777.462-XX) :
	Data de Ocorrência
	Valor Histórico (R$) 

	31/10/2010
	39.231,37

	31/07/2012
	237.500,00

	TOTAL
	276.731,37

c)	Responsável individual: Alberto Yioti Nakata (CPF XXX.151.162-XX) :
	Data de Ocorrência
	Valor Histórico (R$) 

	01/01/2013
	17.606,00

	TOTAL 
	17.606,00

No mais, o MP de Contas concorda com o encaminhamento proposto pela SecexTCE, ressaltando-se que a denominação da empresa que deve constar do acórdão é J.M. Construções - Eireli, em vez de J.M. Engenharia e Construção Ltda.
	É o relatório.

Walmir Hugo Pontes dos Santos Junior (OAB/PA 15.317) e Marcos Vinicius Coroa Souza (OAB/PA 15.875).

Procurador Júlio Marcelo de Oliveira.

TOMADA DE CONTAS ESPECIAL. TERMO DE COMPROMISSO. NÃO COMPROVAÇÃO DA REGULAR APLICAÇÃO DOS RECURSOS TRANSFERIDOS. REVELIA DOS EX-PREFEITOS. ALEGAÇÕES DE DEFESA DA EMPRESA EXECUTORA PARCIALMENTE ACATADAS. IRREGULARIDADE DAS CONTAS DOS RESPONSÁVEIS, COM CONDENAÇÃO EM DÉBITO E APLICAÇÃO DE MULTA.

TOMADA DE CONTAS ESPECIAL (TCE)

Secretaria de Controle Externo de Tomada de Contas Especial (SecexTCE).

A Fundação Nacional de Saúde instaurou tomada de contas especial (TCE) em desfavor dos Srs. José Cristiano Martins Nunes e Alberto Yioti Nakata, prefeitos de São Domingos do Capim/PA nas gestões 2009-2012 e 2013-2016, respectivamente, e de J. M. Engenharia e Construções - Eireli, em razão da não consecução dos objetivos pactuados no âmbito do Termo de Compromisso TC/PAC 1098/08, que tinha por objeto a execução de ações para implantação de sistema de abastecimento de água na municipalidade.
Para a execução do termo de compromisso, foram disponibilizados recursos federais na ordem de R$ 475.000,00, com vigência entre 31/12/2008 e 1/10/2012 (peça 2, p. 8, 13, 27, 65, 68, 71 e 108) . O prazo para apresentação da prestação de contas se encerrou em 1/12/2012.
A Funasa realizou visitas ao município em 16/3/2012 e 10/9/2014 (peça 2, p. 102 e 149) , tendo atestado nesta última visita a execução física de apenas 55,77%, correspondente a R$ 278.405,72.
O relatório do tomador de contas (peça 3, p. 79) concluiu pela necessidade de restituição do valor integral da avença em virtude da execução parcial do objeto acordado e da ausência de comprovação do documento de posse do terreno onde foi realizada a edificação parcial. Além dos gestores, também foi responsabilizada a empresa contratada pelo recebimento de valores sem a devida contraprestação de serviços.
Instados a apresentar alegações de defesa, conforme avisos de recebimento regularmente recebidos (peça 12, 13 e 68) , somente a empresa J. M. Engenharia e Construções - Eireli apresentou defesa (peças 18 e 19) . Os demais responsáveis quedaram-se inertes, restando caracterizada sua revelia, nos termos do art. 12, § 3º, da Lei 8.443/1992.
A empresa J. M. Construções alegou, em síntese, em sua defesa, que: (i) o processo conteria nulidades, já que seriam contraditórias as informações sobre os valores apurados no Parecer Técnico 143/Diesp/Suest-PA/Funasa e no Parecer Financeiro 126/2014, que tiveram por base cópias de documentos e não os originais; (ii) a última fiscalização ocorreu dois anos depois da última medição; (iii) não pode ser responsabilizado pelo descaso do município de São Domingos do Capim em providenciar a devida proteção para o seu patrimônio, tampouco pela inércia do concedente em levar tanto tempo para realizar uma fiscalização; (iv) entregou a obra 45 dias antes do recebimento do último pagamento; (v) apresentou fotos que comprovação a realização da obra e o sua utilização pela municipalidade. 
A unidade técnica propôs o julgamento pela irregularidade das contas dos responsáveis, suas condenações em débito e a aplicação de multa individual fundada no art. 57 da Lei 8.443/1992. Na apuração do débito, a unidade técnica sugeriu que fossem parcialmente acolhidas as alegações de defesa da empresa responsável, para excluir parcela do débito atinente às ligações domiciliares.
O Ministério Público junto ao TCU concordou com a proposta de encaminhamento da unidade técnica (peça 73) , sugerindo, entretanto, adequações no cálculo do débito correspondente.
Feito esse breve histórico, passo ao exame de mérito deste processo.
De início, aplico aos responsáveis José Cristiano Martins Nunes e Alberto Yioti Nakata os efeitos da revelia previstos no art. 12, § 3º, da Lei 8.443/1992, dando-se ordinário prosseguimento ao processo.
No mérito, acompanho a manifestação da unidade técnica, cujas análises adoto como minhas razões de decidir.
No caso vertente, não foram juntados aos autos os documentos que poderiam comprovar a regular aplicação dos recursos envolvidos.
A responsabilidade do Sr. José Cristiano Martins Nunes e a constatação do dano ao erário foram devidamente caracterizadas nos exames empreendidos na fase interna e pela unidade técnica deste Tribunal no bojo da instrução preliminar, nos seguintes termos (peça 6, p. 2-3) :
16. Como visto, a instauração desta TCE foi motivada pela execução apenas parcial da implantação do sistema de abastecimento de água no Município de São Domingos do Capim/PA, objeto do TC/PAC 1098/08, correspondente ao percentual de 55,77%, e pela não apresentação do documento de posse pelo compromitente.
17. Em termos de execução financeira, verifica-se que houve a liberação integral dos recursos federais para o aludido ente, no valor de R$ 475.000,00, mediante três parcelas, nos valores de R$ 95.000,00 e 142.500,00 (30/09/2010) e 237.500,00 (03/07/2012) , conforme documentos à peça 2, fls. 61, 62 e 115.
18. Ainda nesse quesito, houve o pagamento de despesas em favor da empresa JM Engenharia e Construções Ltda., no valor total de R$ 476.300,00, com o seguinte detalhamento: cheque 850001, no valor de R$ 148.000,00, pago em 20/04/2011; cheque 850003, no valor de R$ 105.800,00, pago em 26/08/2011; TED realizada em 07/08/2012, no valor de R$ 182.500,00; e TED realizada em 14/09/2012, no valor de R$ 40.000,00 (peça 2, fl. 170) .
19. O confronto entre as datas de receita e despesa evidencia que a efetiva gestão dos recursos federais repassados ao município ficou a cargo do prefeito José Cristiano Martins Nunes, que, com isso, assumiu o dever de comprovar a sua boa e regular aplicação, nos termos dos arts. 70, parágrafo único, e 37, caput, da Constituição de 1988 e do art. 93 do Decreto-Lei nº 200, de 25 de fevereiro de 1967.
20. Por esse prisma, a ausência de elementos suficientes para demonstrar a boa e regular aplicação dos aludidos recursos públicos dá ensejo à presunção legal de dano ao erário, em face das evidências de desvio dos correspondentes recursos, justificando, assim, a responsabilização deste gestor pelo prejuízo provocado ao erário.
21. De mais a mais, o caso vertente diz respeito a prejuízo equivalente a 100% do montante repassado, em que pese a execução física do objeto ter alcançado 55,77%, com etapa útil, conforme se depreende da leitura do Parecer Financeiro 007/2016 (peça 2, fl. 220) , que aponta a ausência da apresentação do documento de plenos poderes inerentes à propriedade do imóvel onde o objeto do ajuste foi edificado como fundamento para este gravame. 
22. Repara-se que tal imposição, além de possuir amparo legal, era de conhecimento prévio do gestor. Com efeito, com a edição da Portaria MCid nº 628, de 18/12/2008, o item 6.1.3 do Manual de Instruções para Aprovação e Execução dos Programas e Ações do [então] Ministério das Cidades inseridos no Programa de Aceleração do Crescimento, aprovado pela Portaria MCid nº  411, de 26/08/2008, passou a vigorar com a seguinte redação:
a.1 Poderá ser aceita, para início de obra, declaração do Chefe do Poder Executivo, sob as penas do art. 299 do Código Penal, de que o ente federado é detentor da posse da área objeto da intervenção.
a.2 A regularização formal da propriedade deverá ser comprovada até o final da vigência do Termo de Compromisso.
a.3 Em caso de obras lineares de saneamento básico (adutoras, coletores, interceptores e similares) admite-se que a comprovação da titularidade seja efetuada por Termo de Permissão ou Documento de Autorização do Proprietário. (grifos acrescentados) 
23. Não é demais assinalar, em face das datas em que foram editadas as Portarias MCid nº  411/2008 e 628/2008, que as ações relacionadas à execução do TC/PAC 1098/08, celebrado em 31/12/2008 (peça 2, fl. 9) , estavam subordinadas às diretrizes traçadas pelos aludidos normativos editados pelo então Ministério das Cidades.
24. Ademais, como adiantado, tal obrigação era de conhecimento do prefeito José Cristiano Martins Nunes, conforme demonstra o documento inserto à peça 2, fl. 34, onde se verifica o compromisso firmado pelo responsável para a apresentação da documentação comprobatória da posse e/ou da regularização da propriedade ou do domínio até o final da vigência do termo de compromisso celebrado, sob pena de impugnação da comprovação das parcelas liberadas, consoante preconizado pelos arts. 5º e 6º da Lei nº  11.578/2007, que dispõe sobre a transferência obrigatória de recursos financeiros para a execução pelos Estados, Distrito Federal e Municípios de ações do PAC, e sobre a forma de operacionalização do Programa de Subsídio à Habitação de Interesse Social nos exercícios de 2007 e 2008, e que estão vazados nestes termos:
Art. 5º A União, por intermédio de suas unidades gestoras, deverá exigir da parte beneficiada pela transferência de recursos a comprovação da regularidade de utilização das parcelas liberadas anteriormente com base no termo de compromisso.  
Art. 6º No caso de irregularidades e descumprimento pelos Estados, Distrito Federal e Municípios das condições estabelecidas no termo de compromisso, a União, por intermédio de suas unidades gestoras, suspenderá a liberação das parcelas previstas, bem como determinará à instituição financeira oficial a suspensão do saque dos valores da conta vinculada do ente federado, até a regularização da pendência.  
§ 1º A utilização dos recursos em desconformidade com o termo de compromisso ensejará obrigação de o ente federado devolvê-los devidamente atualizados, conforme exigido para a quitação de débitos para com a Fazenda Nacional, com base na variação da Taxa Referencial do Sistema  Especial de Liquidação e de Custódia - SELIC, acumulada mensalmente, até o último dia do mês anterior ao da devolução dos recursos, acrescido esse montante de 1% (um por cento) no mês de efetivação da devolução dos recursos à Conta Única do Tesouro Nacional.
§ 2º Para fins de efetivação da devolução dos recursos à União, a parcela de atualização referente à variação da Selic será calculada proporcionalmente à quantidade de dias compreendida entre a data da liberação da parcela para o beneficiário e a data de efetivo crédito, na Conta Única do Tesouro Nacional, do montante devido pelo ente federado.  
§ 3º A União, por intermédio de suas unidades gestoras, notificará o ente federado cuja utilização dos recursos transferidos for considerada irregular, para que apresente justificativa no prazo de 30 (trinta) dias.  
§ 4º Caso não aceitas as razões apresentadas pelo ente federado, a unidade gestora concederá prazo de 30 (trinta) dias para a devolução dos recursos, findo o qual encaminhará denúncia ao Tribunal de Contas da União. 
25. Compreende-se quanto ao exposto que a não apresentação pelo ente federado da documentação apta a comprovar a regular detenção da posse da área objeto da intervenção até o final da vigência do TC/PAC 1098/08 constitui irregularidade por descumprimento de condição estabelecida no ajuste, que dá ensejo à devolução dos recursos repassados.
Como se vê, a despeito da execução física do objeto de 55,77%, com etapa útil, o prejuízo equivale à totalidade dos recursos federais empregados, tendo em vista a ausência da apresentação do documento que confere plenos poderes inerentes à propriedade do imóvel onde o objeto do ajuste foi edificado.
Com relação à defesa apresentada pela empresa J. M. Construções, deixo de acolher a preliminar de nulidade suscitada.
Conforme bem considerou a unidade técnica na instrução que integra este processo (peça 20) , as manifestações emitidas na fase interna pelo tomador de contas não vinculam a atuação do TCU no exercício de suas competências institucionais.
Inaugurada a fase externa do processo de tomada de contas especial, compete ao TCU avaliar a pertinência dos elementos constitutivos dos autos, com base em critérios de materialidade, risco e relevância, promover as diligências para o saneamento do processo, discordar ou concordar, ainda que parcialmente, com as análises efetuadas na fase interna do processo, podendo, inclusive, determinar o arquivamento do feito, por ausência de pressupostos regulares de seu processamento.
Sobre a pretensa contradição entre os pareceres emitidos na fase interna deste processo, concordo com a análise empreendida pela unidade técnica, verbis:
38.Também pelo aspecto formal inexistem motivos para acolher a tese defendida pela defesa. Com efeito, pareceres técnicos e financeiros, embora abordem o mesmo objeto, o fazem por diferentes ângulos. Não fosse assim, não seriam necessários pareceres distintos. E como são elaborados com base em critérios específicos, é razoável supor que o conteúdo de uma mesma informação receba diferente tratamento, a depender do tipo de parecer em que é lançada. A suposta falha apontada no caso vertente ilustra bem tal situação, eis que o parecer técnico informa o valor contratado da contrapartida, ao passo que o parecer financeiro informa o valor efetivamente depositado pelo ente federado, ou seja, 50% do avençado.
39.A rigor, somente se poderia falar em vício insanável se tal desencontro de informações trouxesse prejuízo para a defesa, o que não se verifica na espécie. Veja-se, a propósito, que a notícia de que houve o aporte de apenas 50% da contrapartida não altera o fundamento da dívida que foi atribuída à empresa contratada, que tem por lastro a diferença entre os serviços por ela executados e os valores que lhe foram pagos.
No mérito, é importante considerar que o débito apontado não se refere à cobrança por serviços deteriorados no tempo, caso em que a eventual inércia da Administração na fiscalização da avença poderia ser considerada como fator decisivo para o resultado danoso. Trata-se, entretanto, da restituição de valores referentes ao pagamento por serviços não executados, conforme especificamente consignado nos itens constantes do Parecer Técnico 143/2014 (peça 2, p. 141) .
Não há nos autos quaisquer comprovações de que o contrato firmado entre a empresa J.M. e a municipalidade, de algum modo, divergia das metas estabelecidas no respectivo termo de compromisso.
A análise de cada item contratado demonstra que houve execução integral dos itens 1.2 a 1.5 (poço tubular e sistema elevatório) , execução parcial dos itens 1.1 e 1.8 (serviços preliminares e reservatório de 150m3) e não execução dos itens 1.6, 1.7 e 1.9 (adutora, estação de tratamento e ligações domiciliares) . Assim, a impugnação dos serviços correspondentes ocorreu pela não execução do serviço, ou de parte dele, em relação aos itens 1.1, 1.6, 1.7 e 1.8.
Com relação ao item 1.9, o parecer informou que, em visita técnica realizada, apesar de terem sido observadas algumas ligações domiciliares nas proximidades do sistema de abastecimento de água, tais serviços não foram considerados executados, haja vista a não apresentação do cadastro das ligações domiciliares.
Conforme defendeu a unidade técnica, a falta de cadastro é falha que não pode ser atribuída à empresa, mas sim à Funasa, que deveria ter especificado quantas ligações foram executadas, de modo que a impugnação dos valores correspondentes ao serviço em questão, no total de R$ 13.306,04, deve ser excluída da dívida da contratada.
Por fim, destaco a insuficiência do valor da fotografia como prova da regular execução dos serviços em contraposição às constatações evidenciadas em vistorias in loco da Funasa, conforme jurisprudência pacífica deste Tribunal (Acórdão 2436/2015-TCU-Plenário; 1.318/2014-TCU-1ª Câmara; Acórdão 1108/2010-TCU-Primeira Câmara; Acórdão 1293/2008-TCU-Segunda Câmara, dentre outros) .
Os elementos constantes dos autos demonstram que o prefeito sucessor, Sr. Alberto Yioti Nakata, utilizou, quatro anos após o final da vigência do termo de compromisso em questão, do valor não devolvido ao Tesouro Nacional para a realização de pagamento à empresa RKA Comércio & Serviços Ltda., em 31/10/2106, no montante de R$ 22.858,68, correspondente ao saldo da conta de aplicação financeira do ajuste (11224-0) naquela data (peças 23, p. 3 e 59, p. 68) .
Resta evidenciada a irregularidade do procedimento adotado pelo prefeito sucessor, ainda mais se considerado que foi ele instado a restituir o saldo dos recursos transferidos ao município de São Domingos do Capim/PA por meio do TC/PAC 1.098/08, em 07/11/2014 (peça 2, p. 187) , violando, assim, a cláusula terceira, alínea "e", do instrumento do ajuste (peça 2, p. 9) .
Eventualmente, a transferência de recursos da conta municipal para empresa prestadora de serviços poderia evidenciar a utilização dos recursos em benefício da municipalidade. Entretanto, tal fato não se encontra demonstrado nos autos, justificando, assim, a condenação em débito do prefeito sucessor, na forma proposta pela unidade técnica.
Com relação ao montante dos débitos tratados nestes autos, anuo à proposta de adequação de seus valores, na forma sugerida pelo Ministério Público junto ao TCU, em manifestação que integra o relatório precedente, ao qual adoto como minhas razões de decidir.
A redução de parcela do débito originalmente atribuída à empresa responsável, conforme sugerido pela unidade técnica, não aproveita ao Sr. José Cristiano Martins Nunes, uma vez que a irregularidade a ele atribuída (ausência de comprovação da titularidade da propriedade da área edificada) justifica a atribuição de dívida correspondente ao valor integral repassado ao ente federado.
Entendo não caracterizada a prescrição da pretensão punitiva deste Tribunal. De fato, entre a data da irregularidade sancionada (no caso do prefeito José Cristiano Martins Nunes, em 1º/12/2012, termo final para a apresentação da prestação de contas; e no caso da J. M. Construções -Eireli, em 14/9/2012, data do último pagamento recebido pela empresa) e o ato de ordenação das respectivas citações, em 31/3/2020 (peça 8) , não se observou o transcurso do prazo decenal da prescrição, conforme regra estabelecida nos artigos 205 e 2028 do Código Civil, aplicável subsidiariamente neste Tribunal, por força do entendimento do Acórdão 1441/2016-TCU-Plenário.
	Dessa forma, diante da inexistência de documentos que atestem a boa e regular aplicação da integralidade dos recursos públicos tratados nestes autos, acompanho a proposta de encaminhamento oferecida pela unidade técnica e voto pela adoção da minuta de acórdão que trago à consideração deste colegiado.
TCU, Sala das Sessões, em 10 de maio de 2022.
Ministro VITAL DO RÊGO 
Relator